【裁判字號】    97,訴,1300
【裁判日期】    970819
【裁判案由】    損害賠償
【裁判全文】
臺灣高雄地方法院民事判決              97年度訴字第1300號
原      告  甲○○
            乙○○
被      告  丙○○
上當事人間請求損害賠償事件，原告提起刑事附帶民事訴訟（民
國97年度附民字第117 號），經本院刑事庭移送民事庭審理，本
院於民國97年8 月12日言詞辯論終結，判決如下
  主  文
被告應給付原告甲○○新台幣壹佰零伍萬伍仟元；應給付原告乙
○○新台幣壹佰參拾壹萬玖仟參佰玖拾柒元，及均自民國九十七
年六月五日起至清償日止，按年息百分之五計算之利息。
原告其餘之訴駁回。
訴訟費用由原告負擔五分之二，餘由被告負擔。
本判決第一項於原告甲○○及乙○○分別以新台幣壹拾萬元、新
台幣壹拾伍萬元供擔保後，得假執行。
  事  實
一、原告主張：被告於民國96年3 月25日下午近4 時許，在被害
    人黃勝安位在高雄縣鳥松鄉○○○路209 號住處，與黃勝安
    發生口角而互為拉扯，進而毆打黃勝安頭部、前胸、肩膀、
    腰部等處，致黃勝安向後傾倒頭部撞及牆壁、鐵門，受有前
    額、左胸、右前臂、右掌背及左大腿內側淤傷、左後枕部帽
    狀腱膜出血、蜘蛛膜出血、硬膜出血等傷害，經送醫後仍不
    治死亡。原告甲○○、乙○○均為黃勝安之子，甲○○為黃
    勝安支出新台幣（下同）靈骨塔費用55,000 元 ，乙○○則
    為此支出醫療費用1,947 元及殯葬費用317,450 元，且甲○
    ○、乙○○均因此精神上受有莫大痛苦，各得向被告請求精
    神慰撫金200 萬元。爰依民法第184 條第1 項、第194 條、
    第192 條第1 項規定，聲明請求被告給付甲○○、乙○○各
    2,055,000 元、2,319,397 元，及均自起訴狀繕本送達之翌
    日起至清償日止，按年利率5%計算之利息，並陳明願供擔保
    請准宣告假執行。
二、被告則以：其並非故意傷害黃勝安，雖有意願賠償原告，惟
    原告請求之精神慰撫金數額過高，其無力支付等語，資為抗
    辯，並聲明請求駁回原告之訴。
三、兩造爭執與不爭執之事項：
  (一)不爭執部分：
  1.被告於上開時地與黃勝安發生口角拉扯，並毆打黃勝安，至
    黃勝安受有上開傷害，經送醫仍不治死亡。
  2.甲○○、乙○○均為黃勝安之子，甲○○為黃勝安支出骨塔
    費用55,000元，乙○○則支出醫療費用1,947 元及殯葬費用
    317,450 元。
  3.被告之行為，經本院以96年度訴字第2913號刑事案件認定係
    犯傷害致死罪而判處有期徒刑9 年，目前仍在上訴中。
  (二)爭執部分：
    原告得向被告請求賠償之精神慰撫金數額以若干為適當？
四、得心證之理由：
  (一)被告是否應對黃勝安負傷害致死責任？
  １原告主張黃勝安於前揭時、地遭被告毆打頭部、前胸、肩膀
    、腰部等處，致黃勝安向後傾倒頭部撞及牆壁、鐵門，受有
    前額、左胸、右前臂、右掌背及左大腿內側淤傷、左後枕部
    帽狀腱膜出血、蜘蛛膜出血、硬膜出血等傷害，經送醫後仍
    不治死亡等事實，業經臺灣高雄地方法院檢察署檢察官督同
    法醫師相驗黃勝安屍體明確，製有勘驗筆錄、相驗屍體證明
    書、驗斷書各1 份附於臺灣高雄地方法院檢察署96年度相字
    第555 號相驗卷可稽，復為被告所不爭，自堪信原告主張之
    事實為真實。
  ２被告雖辯稱：伊雖有揮拳毆打黃勝安，但黃勝安的死與伊無
    關，且伊並非故意云云。惟查：
  關於被告有於上開時地揮拳毆打黃勝安之頭部，於黃勝安倒
    地後，被告再起腳踹黃勝安之身體等事實，業經證人許汀璜
    於偵訊中證述：被告毆打黃勝安的上半身，…導致黃勝安向
    後倒撞擊到房屋牆壁連接鐵門的稜角，然後再撞到鐵門，最
    後倒在地上，…黃勝安倒地之後，被告還以腳踹黃勝安的胸
    部正面及身體側面（手部附近）2 、3 下，黃勝安倒地都沒
    有反應等語綦詳（偵卷第53頁）；復經證人李徐月鳳於偵查
    中證述在卷（偵卷第66頁），並有台灣高雄地方法院檢察署
    相驗屍體證明書--96甲字第555 號1 紙（相卷第33頁），法
    務部法醫研究所96年7 月6 日法醫理字第0960001514號函覆
    1 紙（相卷第36頁）、96醫剖字第0961100489號解剖報告書
    1 份（相卷第37～39頁）、96醫鑑字第0961100489號鑑定報
    告書1 份（相卷第40～44頁）、財團法人長庚紀念醫院高雄
    分院96年3 月25日診斷證明書1 紙（偵卷第19頁）附卷可佐
    。且高雄縣政府警察局仁武分局鳥松分駐所96年3 月26日相
    驗案件初步調查報告表記載黃勝安屍體狀況及特性：「頭部
    後方受傷、臉部上唇部位浮腫」（相卷第3 頁），法務部法
    醫研究所鑑定報告亦載：黃勝安屍體有「左胸有瘀痕3 ×2
    公分、右前臂背側有瘀痕4 ×3 公分、右掌背及左大腿內側
    有瘀痕」，並認：「綜合解剖及檢查結果發現死者存有撞傷
    小於對撞傷之情形，即死者有身體移動撞擊固定物體之情形
    ，與卷中所述跌倒或被推撞牆之情況不相違背」（相卷第43
    、44頁），另法務部法醫研究所97年1 月9 日法醫理字第09
    60005652號函亦指出：「依據上述之第四點（即解剖可見左
    胸瘀痕3 ×2 公分，右前臂背側瘀痕4 ×3 公分，及左大腿
    內側有一瘀痕），死者有遭到毆打之可能」等語明確（見本
    院96年度訴字第2913號刑事卷第50、51頁），可見黃勝安除
    頭部外，其身體亦遭被告毆擊，應堪認定。足證，被告辯稱
    ：當天只捶了黃勝安的臉1 下，且在其倒地之後，並沒有再
    用腳去踹他云云，與事實不符，委不可採。
  被告毆打黃勝安應係出於普通傷害之犯意：又被告復自承與
    黃勝安是鄰居，從小時候就認識到現在（見本院96年度訴字
    第2913號刑事卷第68頁），且依被告及證人乙○○所述，黃
    勝安當天確係與被告一同前往他處飲酒作樂後始發生口角而
    致生本件無疑（見本院96年度訴字第2913號刑事卷第70、71
    頁），本院參酌被告與黃勝安平日之情誼，及事發當天2 人
    並且一同外出飲酒作樂，係因細故而生口角，致生本件，及
    黃勝安受傷之部位、傷勢之輕重等情，認被告毆打黃勝安應
    係非出於殺人或重傷害之犯意，故被告自承本件係出於普通
    傷害之犯意，應屬可信。
  關於被告傷害行為與黃勝安死亡之結果有相當因果關係一節
    ，經查黃勝安因受被告前述之毆打，致身體不支向後傾倒，
    頭部左後枕部撞擊其住處牆壁連接大門之稜角，再撞擊至鐵
    門後倒地，因而受有前額受毆打處受有淤血4 ×3 公分、左
    後枕部受撞擊處受有帽狀腱膜出血6 ×5 公分、蜘蛛膜出血
    2 公分、合併硬膜下出血80毫升之傷害，有上開法務部法醫
    研究所解剖報告書及鑑定報告書各1 份可供憑參（相卷第38
    、43頁），而依法務部法醫研究所96年9 月7 日法醫理字第
    0960003582號函之說明：「一般出血超過50毫升，會造成昏
    迷，超過70毫升以上即有可能造成死亡。就本案解剖結果而
    言，有外傷性腦出血，且超過致死亡之量」等語（見本院96
    年度訴字第2913號刑事卷第34頁），足徵，本件黃勝安之腦
    內出血已超過死亡之量無疑。另查，上開法務部法醫研究所
    鑑定報告書及96年9 月7 日法醫理字第0960003582號函，均
    將本件死者之「肝硬化」或「肝臟之狀況」列為「貢獻因素
    」（相卷第44頁、本院96年度訴字第2913號刑事卷第34頁）
    ，惟查本件案發96年3 月25日當天，救護車係於下午3 時53
    分出勤，於同日下午4 時13 分 將黃勝安送抵財團法人長庚
    紀念醫院（高雄）分院，有黃勝安病歷資料1 份在卷可按。
    經本院函詢法務部法醫研究所：貴所96年9 月7 日函文所指
    「有外傷性腦出血，且超過死亡之量，唯傷害之力道不大，
    唯一能解釋之情況就是死者肝臟之狀況，故列為貢獻因素」
    究為何意？是否指若無肝臟之疾病，則依被害人之傷勢，絕
    對不會死亡？抑或縱無肝臟疾病，仍可能會生死亡？又若認
    本件被害人受傷後，並無遲誤送醫情形，則依相關病歷所示
    ，能否判定「被害人若無肝病，則一定不會死」，或「縱被
    害人有肝病，仍可能死亡」？經法務部法醫研究所97年1 月
    9 日法醫理字第0960005652 號 函覆：（被害人）於3 月25
    日晚電腦斷層有疑似硬膜下出血，醫師有建議開刀，但家屬
    猶豫。…又頭骨無骨折顯示其所受力道較小，其出血應將肝
    臟問題一併考慮，才容易解釋其出血量。送醫至死亡有一天
    之時間，且問題於25日晚上就發現，就發生時間和死亡時間
    來說，肝病有無對於死亡影響不大，而是手術是否及時才是
    關鍵，雖手術仍有成為植物人之可能，但就死亡之定義仍然
    可算存活等語（見本院96年度訴字第2913號刑事卷第50頁）
    。嗣經本院向財團法人長庚紀念醫院高雄分院函詢：(一)貴院
    於96年3 月25日建議開刀時，家屬為何猶豫未予同意？(二)若
    3 月25日有依貴院建議開刀，則黃勝安是否仍可能死亡，或
    必定能生存（若能判定開刀後死亡或生存之機率，則請一併
    註明）？又開刀後若生存，則成為植物人之機率高低，暨是
    否一定會有「達到刑法第10條第4 項重傷程度」之其他後遺
    症？後經財團法人長庚紀念醫院高雄分院97年4 月7 日長庚
    院高字第712300號函覆：…二、因本件發生時間幾近1 年，
    執行業務之醫師業已不復記憶。三、如該病患進行手術，似
    有90% 之機率成為植物人，且甦醒之機率恐僅有10% 。縱當
    下進行手術，其仍有死亡之可能等語（見本院96年度訴字第
    2913號刑事卷第58頁）。承上可知，就本件而言，黃勝安其
    肝病之有無對於其死亡之結果影響不大，且縱令案發當時黃
    勝安之家屬同意醫院進行手術，依黃勝安當時所受傷勢，仍
    有死亡之可能。足見，黃勝安之死亡結果，確為被告毆打之
    行為所造成，並非黃勝安本身肝病所造成，因此，被告行為
    與黃勝安死亡之結果確有相當因果關係，至為明確。被告前
    揭所辯，無非卸責之詞，不可採信。
  關於被告對於其行為將導致黃勝安死亡之結果係能預見一節
    ，查本件被告揮拳毆打黃勝安之頭部，致黃勝安身體不支向
    後傾倒，頭部左後枕部撞擊其住處牆壁連接大門之稜角，再
    撞擊至鐵門後倒地，此時被告竟未住手，再起腳踹黃勝安之
    身體，進而引發黃勝安死亡結果，業如前述，足見被告之毆
    打動作並非輕微，且被告坦認其知道黃勝安因為糖尿病，平
    日就有在看醫生（見本院96年度訴字第2913號刑事卷第68頁
    ），故黃勝安身體狀況不佳，為被告所明知，況頭部為人體
    之重要部位，若朝他人之頭部毆打，將有使該人在頭部遭受
    重擊或因受毆後頭部撞擊其他硬物之下，造成該人顱內出血
    而導致死亡之危險，被告係智慮成熟之成年人，對此危險當
    知之甚詳，且為被告於偵查中所自承在案（偵卷第36頁），
    被告竟在盛怒下揮拳毆打黃勝安之頭部，致黃勝安身體不支
    向後傾倒，頭部左後枕部撞擊其住處牆壁連接大門之稜角，
    再撞擊至鐵門後倒地，此時被告竟未住手，再起腳踹黃勝安
    之身體，造成黃勝安左後枕部受撞擊處受有帽狀腱膜出血6
    ×5 公分、蜘蛛膜出血2 公分、合併硬膜下出血80毫升之傷
    害之結果，嗣經送醫急救後仍不治死亡，是被告對於其行為
    將導致黃勝安死亡之結果自不難預見，應甚灼然。被告辯稱
    ：對於其行為導致黃勝安死亡之結果不能預見，純屬卸責之
    詞，無可採信。
  綜上所述，被告主觀上雖無致黃勝安於死或重傷之故意，然
    其行為在客觀上仍有致黃勝安受傷致死之可能，且因黃勝安
    死亡結果（加重結果）之發生乃係來自於被告實施基本犯罪
    行為（傷害）所製造風險之實現，亦即基本犯罪與加重結果
    間有相當因果關係，因此，被告對黃勝安死亡之加重結果自
    應負責。
  (二)原告得請求之精神慰撫金，應各以若干金額為適當？原告得
    請求侵權行為損害賠償之金額應各為何？
  1.按故意或過失，不法侵害他人之權利者，負損害賠償責任；
    民法第184 條第1 項前段定有明文。次按不法侵害他人致死
    者，對於支出醫療及增加生活上需要之費用或殯葬費之人，
    亦應負損害賠償責任。被害人對於第三人負有法定扶養義務
    者，加害人對於該第三人，亦應負損害賠償責任；不法侵害
    他人致死者，被害人之父、母、子、女及配偶，雖非財產上
    之損害，亦得請求賠償相當之金額，民法第192 條第1 項、
    第2 項及第194 條亦分別定有明文。本件被告於上揭時、地
    毆打黃勝安致其倒地頭後枕部受創死亡，已如前述，而原告
    均為黃勝安之子，則原告依據侵權行為之法律關係，請求被
    告賠償損害，自屬有據。
  2.醫藥費、喪葬費及靈骨塔費用部分：
    原告甲○○主張為黃勝安支出靈骨塔費用55,000元及原告乙
    ○○主張為黃勝安支出醫療費用1, 947元及殯葬費用317,45
    0 元等情，已據其等提出與所述相符之戶口名簿、醫藥費收
    據、茂全禮儀社葬儀費用收據、高雄縣鳥松鄉公所自行收納
    款項統一收據等為證（見本院97年度附民字第180 號卷宗第
    5 頁至第9 頁）。被告對於原告請求之醫藥費、靈骨塔費及
    喪葬費用金額均不爭執，堪認原告此部分之主張為真正，此
    部分之請求，應予准許。
  3.精神慰撫金部分：
    黃勝安為原告之父，而黃勝安係42年6 月19日出生，於本件
    侵權行為96年3 月25日發生時，年51歲，正值中年，尚有美
    好人生，詎突遭此橫禍死亡，原告慘遭喪父之痛，精神上當
    受有極大之痛苦，本院斟酌原告甲○○係高中畢業，收入每
    月約2 萬元，目前自由業，名下房屋2 棟、土地8 筆、田賦
    2 筆；原告乙○○係二專畢業，收入每月約2 萬元，目前服
    務業，名下房屋2 棟、土地8 筆、田賦2 筆；被告係國中畢
    業，從事臨時工，收入不固定，名下房屋1 棟、土地5 筆等
    情，業經兩造陳明在卷，並有本院依職權調取之稅務電子閘
    門財產所得調件明細表等件附卷可稽（見本院卷第17-30 頁
    ），復審酌被告與黃勝安係多年鄰居關係，僅因細故發生口
    角衝突，即萌生傷害動機，毆打黃勝安致其倒地頭後枕部受
    創死亡，造成無可挽救之遺憾，原告遭喪父之痛，內心悲痛
    ，莫可言喻，所受椎心之痛，誠屬非微，及前開所述教育程
    度、職業、資力、經濟狀況、社會地位等一切情狀，認原告
    基於子女身分得請求之精神慰撫金應各以1,000,000 元為適
    當，原告在此範圍內之請求，應予准許，逾此範圍之請求，
    不應准許。
  4.綜上，原告甲○○請求靈骨塔費用55,000元及慰撫金1,000,
    000 元，合計1,055,000 元【計算式：55,000＋1,000,000
    ＝1,055,000 元】；原告乙○○請求殯葬費用317,450 元、
    醫療費用1,947 元及慰撫金1,000,000 元，合計1,319,397
    元【計算式：317,450 元, ＋1,947 ＋1,000,000 ＝1,319,
    397 元】，自屬有據。
五、綜上所述，原告本於侵權行為損害賠償請求權，請求被告給
    付原告甲○○1,055,000 元、原告乙○○1,319,397 元，及
    均自起訴狀繕本送達翌日即97年6 月5 日起至清償日止按年
    息百分之5 計算之利息，為有理由，應予准許。逾此部分所
    為之請求，為無理由，應予駁回。
六、原告陳明願供擔保，請准宣告假執行，就原告勝訴部分，核
    無不合，爰酌定相當之擔保金額宣告之；至於原告敗訴部分
    ，其假執行之聲請，即失所依據，應併予駁回。
七、本件事證已臻明確，兩造其餘攻擊防禦方法，經本院審酌後
    ，認與判決之結果不生影響，無一一論述必要，附此敘明。
八、據上論結，本件原告之訴為一部有理由，一部無理由，依民
    事訴訟法第79條、第390 條第2 項，判決如主文。
中    華    民    國    97    年    8     月    19    日
                     民事第四庭   法  官  張茹棻
上為正本係照原本作成。
如不服本判決，應於送達後20日內，向本院提出上訴狀並表明上
訴理由，如於本判決宣示後送達前提起上訴者，應於判決送達後
10日內補提上訴理由書（須附繕本）。
中    華    民    國    97    年    8     月    19    日
                                  書記官  黃美秀


司法院資訊處製作；財團法人民間司法改革基金會備份。
